【裁判字號】    97,台上,1181
【裁判日期】    970605
【裁判案由】    損害賠償
【裁判全文】
最高法院民事判決            九十七年度台上字第一一八一號
上  訴  人  乙○○
            丙○○
共      同
訴訟代理人  謝協昌律師
被 上訴 人  甲○○
訴訟代理人  林政憲律師
            詹茗文律師
            吳絮琳律師
上列當事人間請求損害賠償事件，上訴人對於中華民國九十七年
一月二十二日台灣高等法院第二審判決（九十六年度重上字第一
四一號），提起上訴，關於上訴人依民法第一百八十四條、會計
師法第十八條請求部分，本院判決如下：
    主  文
上訴駁回。
第三審訴訟費用由上訴人負擔。
    理  由
本件上訴人主張：伊為安祿實業股份有限公司（下稱安祿公司）
股東，安祿公司於民國八十三年間因無營業，計劃出售不動產後
即解散、清算，為使其出售不動產所得移轉予股東，且使股東承
擔最少之稅賦，安祿公司及伊共同委託被上訴人作稅務規劃。惟
被上訴人於八十三年十一月八日所製作之安祿公司出售土地、建
物之相關資金及稅負可行性方案分析（下稱系爭可行性方案分析
）方案三之租稅規劃，曲解財政部六十九年五月八日財稅字第三
三六九四號函釋（下稱六十九年函釋）及八十一年五月二十九日
台財稅字第八一○一四○○一一號函釋（下稱八十一年函釋），
以增資、減資方式規避安祿公司股東應繳納之綜合所得稅，且未
分析有鉅額補稅或罰鍰之風險存在，因過失不法侵害伊之財產權
。嗣被上訴人受委託辦理減資發還現金時，又未依財政部八十四
年三月二十二日台財稅字第八四一六一一四四六號函釋（下稱八
十四年函釋）意旨扣繳稅款及填報扣繳憑單，並於不實之財務報
表上簽證，違反或廢弛其業務上應盡之義務，違反會計師法第十
七條、第二十四條第一、四、五款等保護他人之法律。伊信賴被
上訴人之租稅規劃，未將減資取得之現金申報八十五年度個人綜
合所得稅，致因短漏報營利所得，乙○○、丙○○分別遭財政部
台北市國稅局處罰鍰新台幣（下同）一千二百五十一萬一千六百
元、四百零二萬九千二百元，而受有損害等情，於第一審依民法
第一百八十四條第一項前段、第二項及會計師法第十八條關於利
害關係人之規定，嗣於原審追加備位之訴，依民法第五百四十四
條及會計師法第十八條關於委託人之規定為請求等情，求為命被
上訴人賠償乙○○一千二百五十一萬一千六百元、丙○○四百零
二萬九千二百元，及先位部分均自起訴狀繕本送達翌日即九十二
年十月十四日起至清償日止按年利率百分之五計算之利息（上訴
人超過上開部分之請求，業經第一審判決敗訴確定），備位部分
均自原審答辯一狀繕本送達翌日即九十六年四月二十七日起至清
償日止按年利率百分之五計算利息之判決（上訴人於原審追加之
備位之訴，經原審駁回後，雖亦提起第三審上訴，惟因未提出該
部分之上訴理由，本院另以裁定駁回該部分之上訴）。
被上訴人則以：系爭可行性方案分析之方案三符合當時有效之財
政部六十九年及八十一年函釋，伊處理八十四年八月一日勤會字
第○○四號函開列之安祿公司資本公積轉增資及減資事務，並無
過失，亦無不法行為，或會計師法第十七條之不正當行為或違反
或廢弛其業務上應盡之義務，或會計師法第二十四條第一、四、
五款之情事；上訴人受處罰鍰，係因財政部事後變更見解所致，
與伊提出系爭可行性方案分析之方案三及處理八十四年八月一日
勤會字第○○四號函開列之工作並無因果關係；上訴人因罰鍰遭
受損害，係純粹經濟上之損失，非權利受侵害，會計師法第十七
條亦非保護他人之法律，上訴人不得依侵權行為請求伊賠償等語
，資為抗辯。原審審理結果以：按因故意或過失，不法侵害他人
之權利者，負損害賠償責任。違反保護他人之法律，致生損害於
他人者，負賠償責任。但能證明其行為無過失者，不在此限。會
計師不得對於指定或委託事件，有不正當行為或違反或廢弛其業
務上應盡之義務。會計師有前條情事致指定人、委託人或利害關
係人受有損害時，應負賠償責任。民法第一百八十四條第一項前
段、第二項、會計師法第十七條、第十八條分別定有明文。被上
訴人於八十三年十一月八日提出系爭可行性方案分析予安祿公司
，其中方案三為安祿公司處理增資、減資事務，參酌方案三所分
析之利益為：將土地處分利得轉列資本公積後再轉增資部分，非
屬盈餘之分配，不列為股東當年度所得。公司辦理減資以現金收
回資本公積增資配股之股票，按財政部六十九年函釋，應只課徵
證券交易所得稅；為能使安祿公司之土地及建物出售資金移轉予
股東其承擔最少之稅負，以方案三最為有利等語，可知依被上訴
人規劃之增、減資方式，旨在使安祿公司股東之上訴人取得安祿
公司出售不動產之增益，且免納綜合所得稅。而上訴人最終並未
因此免納綜合所得稅，反因漏報營利所得而受處罰鍰，上訴人依
民法第一百八十四條第一項前段、第二項之規定，或基於利害關
係人之身分，依會計師法第十八條之規定，請求被上訴人賠償其
損害，均應以被上訴人處理上開事務是否有不正當或不法行為，
或違反、廢弛其業務上應盡之義務為斷。經查最高行政法院九十
五年度判字第八○一號、第八四三號判決認定上訴人因安祿公司
減資而取得之現金為營利所得，依行為時所得稅法第十四條第一
項第一類第一款之規定，認上訴人應就該營利所得申報並繳納綜
合所得稅。然於何種情況下獲取之所得屬於營利所得，係事實認
定之範疇，且屬稅捐機關之職權，若稅捐機關就以特定方式獲取
之所得是否應課徵所得稅，尚無一致而確定之見解，人民嘗試採
取特定方式實現所得以避免繳納所得稅，屬難禁絕之事。安祿公
司為使其出售不動產之增益能分配予股東，並使股東承擔最少之
稅賦，委由被上訴人提出系爭可行性方案分析。被上訴人於八十
三年十一月八日依當時財政部既有之八十一年函釋：股份有限公
司處分固定資產（土地）之溢價收入，應列入資本公積，股東取
得公司利用資本公積轉增資配發之記名股票，於取得時，免予計
入當年度所得課徵所得稅。但股東嗣後將此類股票轉讓時，應按
全部轉讓價格作為轉讓年度之證券交易所得，依所得稅法第四條
之一規定，自七十九年一月一日起，停止課徵所得稅；及六十九
年函釋：公司辦理減資以現金收回資本公積轉增資配發之增資股
票，經核非屬盈餘分配，而屬該項股票轉讓之性質之意旨，及上
訴人未爭執之財政部賦稅署八十二年二月二日台稅一發字第八二
○七二八五七二號簡便行文表（受文者為勤業會計師事務所游勝
福會計師）所載：關於股份有限公司辦理減資以現金收回其原利
用資本公積轉增資配發股票之課稅案，請依財政部六十九年函釋
、八十一年函釋及八十二年一月六日台財稅字第八一○五六○二
一五號函釋規定辦理等語，建議安祿公司利用資本公積轉增資後
再減資，以達到使其股東取回現金又可免稅之目的，並非全然無
據。而財政部六十九年及八十一年函釋於六十九年五月八日、八
十一年五月二十九日作成後，直到八十七年九月二十一日台財稅
字第八七一九六五三六六號函方以易引發租稅規避，造成租稅不
公等為由，核定不再援用，距安祿公司八十五年三月二十五日辦
理減資已逾二年，故安祿公司於八十四、八十五年間依當時尚得
援用之六十九年及八十一年函釋辦理增資、減資所發給股東之現
金，難認當時之稅捐機關已有不能免納綜合所得稅之確定見解。
再參酌行政法院於八十九年度判字第二七三○號判決亦謂：公司
辦理減資以現金收回資本公積轉增資股票，非屬盈餘分配，而屬
該項股票轉讓性質，股東將股票轉讓時，應按全部轉讓價格作為
轉讓年度之證券交易所得等語，由此可知公司於八十四、八十五
年間辦理增資、減資而發給股東之現金是否確實不能視為證券交
易所得而免納綜合所得稅，當時之稅捐機關與行政法院應尚無確
定之見解。被上訴人於八十三年十一月八日提出之系爭可行性方
案分析，認安祿公司依財政部六十九年及八十一年函釋辦理增資
、減資可使股東免納綜合所得稅，在當時尚難認係錯誤之見解。
至於上訴人主張：被上訴人辦理減資時未依財政部八十四年函釋
意旨辦理，為有過失云云。然查被上訴人建議以公司增、減資方
式使股東取回現金，且免稅之見解並非全然無據，而財政部八十
四年函釋係謂：××企業股份有限公司辦理清算，該公司於八十
二年度以土地交易增益轉列資本公積並辦理增資，其無償配發股
份金額，非屬股東原出資額，依該部六十二台財稅字第三一六○
四號函規定，此部分所分派之剩餘財產應全數作為股東分派年度
之投資收益或營利所得申報課徵所得稅。具見該函釋係針對辦理
清算之公司，非針對減資作說明。從而被上訴人依系爭可行性方
案分析之方案三為安祿公司辦理資本公積轉增資後再減資，雖最
終未能使安祿公司之股東達到取回出售不動產增益又可免稅之目
的，然依當時之法令、函釋或行政法院判決，既尚未確定因減資
取得之現金屬公司股東獲分配之股利，難認被上訴人提供予安祿
公司之見解確有不當。上訴人事後因稅捐機關與行政法院統一見
解而被認定應納綜合所得稅及受處罰鍰，難認可歸責於被上訴人
。上訴人主張被上訴人有不正當或不法行為，或違反、廢弛其業
務上應盡之義務，請求被上訴人負損害賠償責任，難認有理由。
上訴人基於侵權行為與會計師法第十八條關於利害關係人之規定
，請求被上訴人給付乙○○一千二百五十一萬一千六百元、丙○
○四百零二萬九千二百元及其法定遲延利息，不應准許等詞，爰
將第一審就此部分所為上訴人勝訴之判決予以廢棄，改判駁回上
訴人此部分在第一審之訴，經核於法並無不合。上訴論旨，仍執
陳詞，就原審所為論斷，謂為未論斷或論斷違法，求予廢棄此部
分原判決，非有理由。
據上論結，本件上訴為無理由。依民事訴訟法第四百八十一條、
第四百四十九條第一項、第七十八條，判決如主文。
中    華    民    國  九十七  年    六    月    五    日
                      最高法院民事第四庭
                          審判長法官  許  朝  雄
                                法官  陳  淑  敏
                                法官  鄭  玉  山
                                法官  吳  麗  女
                                法官  黃  義  豐
      本件正本證明與原本無異
                                      書  記  官
中    華    民    國  九十七  年    六    月   十七   日
                                                      Ｅ


司法院資訊處製作；財團法人民間司法改革基金會備份。
